【裁判字號】    99,家上,31
【裁判日期】    991116
【裁判案由】    分割遺產
【裁判全文】
臺灣高等法院臺中分院民事判決  99年度家上字第31號
上  訴  人  乙○○
訴訟代理人  李震華律師
被  上訴人  甲○○Bong .
上列當事人間請求分割遺產事件，上訴人對於中華民國98年9月2
4日臺灣苗栗地方法院97年家訴字第31號第一審判決提起上訴，
，本院於99年11月2日言詞辯論終結，判決如下：
    主  文
上訴駁回。
第二審訴訟費用由上訴人負擔。
    事實及理由
甲、程序事項
    被上訴人甲○○未於言詞辯論期日到場，核無民事訴訟法第
    386 條所列各款情形，爰依上訴人之聲請，由其一造辯論而
    為判決。
乙、實體事項
壹、上訴人方面：
    上訴人起訴主張：
（一）上訴人之父詹明榮於民國（下同）97年2月17日死亡，遺
      有印尼籍配偶（即被上訴人），及子女1人（即上訴人）
      。上訴人之父詹明榮死後遺有如附表一所示之不動產7筆
      及附表二所示之存款3筆，由兩造共同繼承，惟被上訴人
      自90年5月3日出境返回印尼後即未再入境回國，且上訴人
      亦不知被上訴人之母國住所等資訊，至今無法連繫，致無
      從協議分割。
（二）依民法第1144條第1款規定，上訴人與被上訴人就上開遺
      產之應繼分各為2分之1。惟依土地法第18條規定，外國人
      在中華民國取得或設定土地（包括房屋）之權利，以依條
      約或其本國法律，中華民國人民得在該國享受同樣權利者
      為限，而內政部函示之「外國人在我國取得或設定土地權
      利互惠國家一覽表」顯示，印尼國並未與我國訂有互惠條
      約，其內國法律亦不允許我國人取得其土地權利，是以被
      上訴人依上開規定及內政部函示，其不得在我國取得或設
      定土地之權利。
（三）次依台灣高等法院台南分院96年度家上字第10號判決之見
      解，被上訴人既不得在我國取得或設定土地權利（包括因
      繼承而取得或設定土地權利之情形亦在限制之列），則其
      亦不得將土地予以變價分割。另台灣地區與大陸地區人民
      關係條例第67條第4項「將大陸地區繼承人之繼承權利折
      算為價額」之規定，亦因與本件之性質不同而無法類推適
      用。
（四）綜上所述，上開遺產中之7筆不動產，自應由上訴人登記取
      得。另上訴人為詹明榮死亡後之喪葬事宜，計支出喪葬費
      用新台幣（下同）673,200元，此為繼承費用，應先自詹
      明榮之遺產中予以扣除，再由上訴人及被上訴人依應繼分
      繼承，在計算上，此繼承費用應由被上訴人負擔2分之1，
      並自上開遺產中之存款扣除。依此，被上訴人得分配取得
      46,584元（計算式：〔766,367元2〕－〔673,200元2
      〕＝46,584元）。擬以附表二所示卓蘭農會定期存款及活
      期存款全數由上訴人取得，渣打銀行存款，除保留由被上
      訴人取得46,584元外，餘由上訴人取得。
貳、被上訴人方面：
    被上訴人於原審及本院均未於言詞辯論期日到場，亦未提出
    任何書狀，作何聲明或陳述。
參、原審經審酌兩造所提出之攻擊防禦方法後，認上訴人主張判
    決分割遺產，為有理由，附表一所示之土地及房屋，既仍屬
    遺產之一部份，自應由兩造共同繼承取得其權利，雖不宜以
    原物分割，但應以變賣上開土地及房屋，並以所得價金依兩
    造應繼分比例，即每人2分之1之比例分配予兩造之方式分割
    為當。另附表二所示之存款債權及其利息（上訴人漏未將其
    利息列入）於扣除上訴人支付之673,200元喪葬費後，其餘
    額由兩造依每人2分之1之比例分配。上訴人不服第一審判決
    提起上訴，於本院上訴聲明為：原判決第一項第一款所示
    分割方法廢棄。上開廢棄部分，如附表一所示之土地及房屋
    ，由上訴人取得。第一、二審之訴訟費用由兩造平均負擔
    。（原審判決附表二所示之存款及其孳息，於清償上訴人支
    付被繼承人之喪葬費673,200元後，由兩造各分得2分之1，
    上訴人就此部分，於本院並未聲明不服，該部分業已確定。
    ）
肆、本院之判斷：
一、查被上訴人為印尼國人，其與被繼承人，即上訴人之父親詹
    明榮結婚，惟迄今仍未取得我國國籍之事實，此有詹明榮之
    戶籍謄本、被上訴人與詹明榮結婚證明書及其譯文可稽（原
    審卷第9至11頁）。從而，本件為涉外事件可以認定。按繼
    承，依被繼承人死亡時之本國法，涉外民事法律適用法第22
    條前段定有明文。本件被繼承人詹明榮係97年2月17日死亡
    ，其死亡時係中華民國國民，此有上開戶籍謄本可稽，依上
    開規定，本件繼承（包含繼承人、繼承之效力及遺產分割等
    ）自應適用中華民國法律，核先說明。
二、上訴人主張兩造為被繼承人詹明榮之共同繼承人，被繼承人
    於97年2月17日死亡，留有如附表一、二所示之遺產，而被
    上訴人自90年5月3日出境，至今未再入境，上訴人無法與之
    聯絡及就遺產分割為協議等情，業據提出上訴人與詹明榮之
    戶籍謄本、被上訴人與詹明榮結婚證明書（含經我國駐印尼
    代表處認證之中譯文）、財政部台灣省中區國稅局遺產稅免
    稅證明書影本、被上訴人入出國日期證明書及附表一所示土
    地、房屋登記簿謄本各1份為證（原審卷第7至8、9至10頁、
    12頁、14頁、60至66頁），自堪信為真實。
三、按遺產繼承人，除配偶外，依左列順序定之：一、直系血親
    卑親屬，配偶有相互繼承遺產之權，其應繼分，與第1138條
    所定第一順序之繼承人同為繼承時，其應繼分與他繼承人平
    均，民法第1138條第1款、第1144條第1款分別定有明文。本
    件上訴人係被繼承人之女兒，被上訴人為被繼承人之配偶，
    是上訴人主張其2人係被繼承人之共同繼承人，其2人之應繼
    分均為2分之1，要與上開規定相符。又繼承，因被繼承人死
    亡而開始，繼承人自繼承開始時，除本法另有規定外，承受
    被繼承人財產上之一切權利、義務，但權利、義務專屬於被
    繼承人本身者，不在此限，民法第1147條、第1148條第1項
    亦有明文規定。查兩造為被繼承人之共同繼承人，已如上述
    。依上開規定，其等於被繼承人死亡時（即本件繼承開始時
    ），除民法另有規定或專屬被繼承人本身之權利義務外，當
    然、且概括承受被繼承人財產上之一切權利、義務。而如附
    表一、二所示之土地、房屋及存款於本件繼承開始時為被繼
    承人所有財產上之一切權利，即被繼承人之遺產，亦為上訴
    人所自認。是依上開我國民法繼承編之規定，兩造應共同繼
    承如附表一、二所示之遺產，其等之應繼分各為2分之1，應
    屬無疑。上訴人雖質疑被上訴人是否已在印尼辦理離婚手續
    云云，然就此有利之事實應由主張之上訴人負舉證之責，經
    本院向印尼國之民政局查詢結果，經台灣駐印尼代表處函覆
    本院，被上訴人並未在原結婚登記所在地辦理離婚登記，至
    於是否曾在印尼境內其他地方辦理離婚登記，則無法查證，
    有99年8月10日駐印尼代表處函一份在卷可稽（本院卷第65
    頁），是並無證據足資證明兩造業已離婚，被上訴人仍因其
    配偶身分而為繼承人無誤。
四、按繼承人有數人時，在分割遺產前，各繼承人對於遺產全部
    為公同共有；繼承人得隨時請求分割遺產，但法律另有規定
    或契約另有訂定者，不在此限，民法第1151條、第1164條分
    別定有明文。又按共有物分割之方法不能協議決定者，法院
    得因各共有人之聲請命為以原物分配於各共有人或變賣共有
    物，以價金分配於各共有人，民法第824條第2項亦定有明文
    。又公同共有物分割之方法，除法律另有規定外，應依關於
    共有物分割之規定，此觀同法第830條第2項規定自明。經查
    ，如附表一、二所示之系爭遺產並無不能分割之情形，亦無
    不分割之約定；而被上訴人因行蹤不明，故兩造就系爭遺產
    顯不能協議分割，則上訴人請求裁判分割系爭遺產，自屬有
    據。
五、再遍查我國現行民法之規定，就繼承人之身分、繼承遺產之
    範圍或應繼分之比例，並無以繼承人其係本國人或外國人而
    有特別之規定。另依我國現行法律規定中，因人之身分於繼
    承時，設有差別待遇之規定者，僅臺灣地區與大陸地區人民
    關係條例第67條，就大陸地區人民繼承台灣地區人民在台灣
    地區遺產規定，其內容大致如下：(1)台灣地區繼承人賴以
    居住之不動產，大陸地區繼承人不得繼承之，於定大陸地區
    繼承人應得部分時，其價額不計入遺產總額。(2)遺產中有
    以不動產為標的者，應將大陸地區繼承人之繼承權利折算為
    價額。(3)大陸地區繼承人每人所得繼承財產總額不得逾2百
    萬元。至於，繼承人中有屬於外國人身分者，現行法律中並
    無任何差別規定。雖上訴人主張依據土地法第18條規定，外
    國人取得我國土地（包含建築物）所有權，以平等互惠原則
    ，而被上訴人所屬之印尼國並不准許我國人民在該國取得土
    地、建築物所有權（包含因繼承而取得），故被上訴人不得
    因繼承而取得附表一所示之土地及房屋等語。惟上開土地法
    第18條之立法理由謂：「為因應當前國際情勢，加強國際經
    濟合作，凡外國人之本國法律對我國人民在該國取得或設定
    土地權利並無歧視規定者，我國亦當本平等互惠原則准許該
    外國人在我國取得或設定土地權利，無須限於外交關係之存
    在與否。」，亦即基於國家主權之原則，外國人原本不得取
    得我國之土地，但為加強國際經濟合作，基於平等互惠原則
    ，特別准許有此等互惠關係國家之人民取得我國土地之所有
    權。類似此種平等互惠規定，於我國實體法或程序法中多有
    規定，前者如：商標權（商標法第3條）、專利權（專利法
    第4條）、著作權（著作權法第4條），後者如：外國人訴訟
    救助（民事訴訟法第108條）、外國法院判決之承認（民事
    訴訟法第402條第1項第4款）。上開規定之法理既在「加強
    國際經濟合作」，即應朝向有利於相關人民取得此等權利方
    向延伸、解釋，而非限縮其權利。是縱認因關係人國家與我
    國間無此等平等互惠關係，惟此項權利或其利益本應由其取
    得，僅因上開行政目的，致與現行規定有違，自不宜完全剝
    奪其因該權利所衍生之利益。本件附表一所示之不動產係被
    繼承人所遺留之遺產及兩造係其共同繼承人，已如前述，亦
    為上訴人之主張。而遺產之繼承，係當然、概括之繼承被繼
    承人財產上所有之一切權利、義務，自無從區分其中某一部
    分不列入全體繼承人共同繼承之範圍，亦即不得以某些財產
    僅由部分繼承人繼承（除非有如上開臺灣地區與大陸地區人
    民關係條例第67條第3項但書之規定），否則，即有違反平
    等原則。是本件繼承，雖因土地法上開規定，故被上訴人無
    法登記取得，惟仍非不得參照上開臺灣地區與大陸地區人民
    關係條例第67條第3項前段規定之法理，將被上訴人就附表
    一所示不動產之繼承權利折算為價額分配。上訴人主張本件
    不應適用上開規定法理，尚不足採。至於，上訴人引用台灣
    高等法院台南分院96年度家上字第10號判決之見解，惟該判
    決業經最高法院以97年度台上字第2051號判決廢棄，併予說
    明。
伍、綜上所述，上訴人主張兩造為附表一所示遺產之共同繼承人
    ，而本件並無法律規定或契約約定不能分割，而因被上訴人
    行蹤不明，兩造無法為協議分割，上訴人請求判決分割，為
    有理由，應予准許。惟附表一所示之土地及房屋，既仍屬遺
    產之一部份，自應由兩造共同繼承取得其權利，雖依土地法
    第17條規定之限制，該等土地及房屋之所有權不得分割移轉
    予被上訴人取得，故此部分自不宜以原物分割，自應以變賣
    上開土地及房屋，並以所得價金依兩造應繼分比例，即每人
    2分之1之比例分配予兩造之方式分割為當，上訴人主張被上
    訴人不得分得附表一所示之遺產云云，自屬無據。從而，原
    審為如上之分割方法，於法並無不合。上訴意旨指摘原判決
    不當，求予廢棄改判，為無理由，應予駁回。
陸、本件事證已明，上訴人其餘主張及攻擊方法，核與本件判決
    結果不生影響，不予一一論述，附此敘明。
據上論結，本件上訴為無理由，依民事訴訟法第463條、第385條
第1項前段、第449條第1項、第78條，判決如主文。
中    華    民    國    99    年    11    月    16    日
                民事第二庭    審判長法  官  邱森樟
                                    法  官  謝說容
                                    法  官  蔡秉宸
以上正本係照原本作成。
如對本判決上訴，須於收受判決送達後20日內向本院提出上訴書
狀，其未表明上訴理由者，應於提出上訴後20日內向本院提出上
訴理由書（須按他造人數附具繕本）。
上訴時應提出委任律師為訴訟代理人之委任狀。具有民事訴訟法
第466條之1第1項但書或第2項之情形為訴訟代理人者，另應附具
律師及格證書及釋明委任人與受任人有該條項所定關係之釋明文
書影本。如委任律師提起上訴者，應一併繳納上訴審裁判費。
                                    書記官  紀美鈺
中    華    民    國    99    年    11    月    17    日
                                                      Ｖ
附表一
┌──┬──────────────┬─────┬────┐
│編號│     不動產所在地及名稱     │  面  積  │ 持  分 │
├──┼──────────────┼─────┼────┤
│ 1  │苗栗縣卓蘭鎮○○段1地號土地 │1934.62㎡ │   全   │
├──┼──────────────┼─────┼────┤
│ 2  │苗栗縣卓蘭鎮○○段2地號土地 │6527.45㎡ │   全   │
├──┼──────────────┼─────┼────┤
│ 3  │苗栗縣卓蘭鎮○○段3地號土地 │1604.16㎡ │   全   │
├──┼──────────────┼─────┼────┤
│ 4  │苗栗縣卓蘭鎮○○段61地號土地│5609.37㎡ │  4/12  │
├──┼──────────────┼─────┼────┤
│ 5  │苗栗縣卓蘭鎮○○段70地號土地│6990.65㎡ │ 96/1200│
├──┼──────────────┼─────┼────┤
│ 6  │苗栗縣卓蘭鎮○○段78地號土地│ 554.10㎡ │  2/12  │
├──┼──────────────┼─────┼────┤
│ 7  │苗栗縣卓蘭鎮○○段3地號     │ 127   ㎡ │  3/6   │
│    │老庄里15鄰118號房屋         │          │        │
└──┴──────────────┴─────┴────┘
附表二
┌──┬────────────┬─────┐
│編號│財產種類所在地及名稱    │ 財產數量 │
├──┼────────────┼─────┤
│ 1  │苗栗縣卓蘭鎮農會定期存款│150,000元 │
├──┼────────────┼─────┤
│ 2  │苗栗縣卓蘭鎮農會活期存款│  4,301元 │
├──┼────────────┼─────┤
│ 3  │渣打銀行卓蘭分行        │612,066元 │
└──┴────────────┴─────┘

司法院資訊處製作；財團法人民間司法改革基金會備份。
